# Morfometria geométrica e filogenias

Quando as morfologias são de espécies diferentes, os dados não são independentes, já que as espécies são conectadas por uma árvore filogenética. A não-independência filogenética precisa ser levada em consideração em análises de correlação. Pra além disso, podemos entender muito sobre padrões e processos evolutivos da morfologia quando temos dados morfológicos de diferentes espécies e hipóteses filogenéticas. O capítulo deste manual sobre Macroevolução explora muitas perguntas/análises que podem ser feitas em um contexto comparativo.
Aqui, os exemplos vão apresentar algumas análises comparativas no contexto de morfometria geométrica.

Para textos abrangentes sobre macroevolução e métodos filogenéticos comparativos no contexto de morfometria geométrica, veja:
Zelditch et al. 2012 Geometric Morphometrics for Biologists, Elsevier.
Monteiro 2013 Hystrix, doi: 10.4404/hystrix-24.1-6282.
Adams & Collyer 2018 Syst Biol doi: 10.1093/sysbio/syx055.

Para literatura geral, e muitas outras opções analíticas, veja o material e as referências na parte sobre Macroevolução deste manual.

Vamos carregar dados morfológicos obtidos por morfometria geométrica e uma hipótese filogenética para explorar algumas análises filogenéticas comparativas.
```{r, results='hide', warning=FALSE}
require(geomorph)
# Carregar dados de forma média por espécie em formato de matriz
tps<-readland.tps("dadosmg/mandibula.dig_curso.pls.tps",specID = "ID", readcurves = FALSE)
gpa<-gpagen(tps)
shape<-gpa$coords
size<-gpa$Csize
ref.mand<-mshape(shape)

# Carregar classificadores a partir de lista externa
plan<-read.table("dadosmg/Planilha_PLS.txt",h=T)
plan
species<-as.factor(plan[,2])
species

# Calcular forma média por espécie
shape.2d<-two.d.array(shape)
shape.2d.means<-rowsum(shape.2d,species)/as.vector(table(species))
shape.means<-arrayspecs(shape.2d.means,dim(shape)[1],dim(shape)[2])

size.means<-rowsum(size,species)/as.vector(table(species))
```

Hipótese filogenética.
```{r, results='hide', warning=FALSE}
require(ape)
tree<-read.nexus("dadosmg/nexus.tree.sig.nex")

plot(tree)
tree<-compute.brlen(tree,1) # definir comprimento dos ramos = 1
```

## Filomorfoespaço
Podemos representar de maneira gráfica a filogenia no espaço de forma criado com uma análise de componentes principais. Essa é a PCA padrão, inalterada, com a projeção da filogenia e estimativa de formas ancestrais.
```{r, results='hide', warning=FALSE}
PCA<-gm.prcomp(shape.means,phy=tree)
summary(PCA)
plot(PCA,phylo=TRUE)
```

Filomorfoespaço 3D.
```{r, results='hide', warning=FALSE}
require(phytools)
#phylomorphospace3d(tree,PCA$x[,1:3])
```

A visualização de formas pode ser feita ao longo dos eixos, como na PCA tradicional, bem como podem ser visualizadas as formas ancestrais estimadas, formas médias de espécies atuais, etc.
```{r, results='hide', warning=FALSE}
ref<-mshape(shape.means)
ancestral.shapes<-arrayspecs(PCA$ancestors,13,2)
# Forma ancestral contra a média
plotRefToTarget(ref,ancestral.shapes[,,1],method="TPS")
# Forma ancestral contra espécie atual
plotRefToTarget(ancestral.shapes[,,1],shape.means[,,"Aexa"],method="TPS")
```

Visualizar tamanho ao longo da filogenia.
```{r, results='hide', warning=FALSE}
size.means1<-as.vector(size.means)
names(size.means1)=rownames(size.means)
tree1<-compute.brlen(tree,method="Grafen") # make ultrametric
# cores
contMap(tree1,size.means1)
# dots
dotTree(tree1,size.means1,length=10)
# barras
plotTree.barplot(tree1,size.means1)
```

## PCA filogenética
A PCA filogenética *sensu* Revell (2009).
```{r, results='hide', warning=FALSE}
phyloPCA<-gm.prcomp(shape.means,phy=tree,GLS=TRUE)
summary(phyloPCA)
plot(phyloPCA,phylo=TRUE)
```

## Sinal filogenético multivariado
Sinal filogenético é um padrão que mostra se espécies mais próximas filogeneticamente têm morfologias mais similares do que espécies mais distantes filogeneticamente. Existem vários métodos para o cálculo de sinal filogenético, o mais comum é a estatística K (Blomberg et al. 2003; Adams 2014).
K=1 indica que espécies próximas são tão parecidas quanto prevê o modelo Browniano
K<1 indica sinal filogenético menor do que esperado pelo modelo Browniano
K>1 indica sinal filogenético maior do que esperado pelo modelo Browniano
```{r}
# Sinal Filogenético para forma do crânio
sinal.k<-physignal(shape.means,tree,iter=999)
sinal.k
# Sinal Filogenético para tamanho do crânio
sinal.k.size<-physignal(size.means,tree,iter=999)
sinal.k.size
```

## Análise filogenética generalizada por quadrados mínimos (PGLS multivariada)
```{r}
# Variáveis hipotéticas para usar como exemplo
nomes<-c("Aded","Aega","Aexa","Aupi","Elmo","Irta","Jshu","Lomi")
temp<-c(12.15,22,16.02,10.42,8.21,8.39,25,7.86)
alt<-c(2951,300,1931,3222,753.96,719.94,700,866.65)
names(temp)<-nomes
names(alt)<-nomes

gdf<-geomorph.data.frame(shape.means=shape.means,temp=temp,tree=tree)
fit.pgls<-procD.pgls(shape.means~temp,tree,data=gdf)
summary(fit.pgls)
```

## Contrastes filogenéticos independentes
```{r, results='hide', warning=FALSE}
pic.size<-pic(size.means1,tree)
pic.temp<-pic(temp,tree)
fit.pic<-lm(pic.size~pic.temp+0) # regressão pela origem, a direção da subtração foi arbitrária no cálculo dos PICs
summary.aov(fit.pic) # mesmo resultado da PGLS
plot(pic.size~pic.temp)
```

## Exercício - Morfometria e filogenias
Carregue o arquivo .tps ‘Roedores_Digitalizados.tps’ contendo coordenadas digitalizadas na mandíbula de 143 indivíduos de 19 espécies de roedores. Carregue também a informação taxonômica de cada indivíduo (‘Roedores_classificador.txt’), e uma hipótese filogenética para as 19 espécies (‘Roedores_tree_nexus.nex’). Existe um arquivo adicional que informa a força da mordida média de cada uma das 19 espécies (‘Roedores_BiteForce.txt’).
Investigue a força do sinal filogenético para o tamanho e a forma do crânio, e descubra se existe relação entre a força da mordida e a forma (e tamanho) do crânio.




