## Disparidade e variação morfológica

Disparidade e variação são conceitos próximos, ambos relacionados à ideia de “variedade” ou “diversidade” morfológica; as mesmas métricas podem ser utilizadas para ambos. No entanto, uma distinção conceitual é aplicada: (i) Disparidade tem relação com a variedade de um grupo de espécies, e é o resultado do processo evolutivo de longo prazo; (ii) Variação tem relação com a variedade de indivíduos dentro de uma única população.

Vamos investigar a disparidade total e dentro/entre espécies de roedores sigmodontíneos.
```{r, results='hide', warning=FALSE}
require(geomorph)
# Carregar arquivo tps com a vista ventral do crânio 
tps.v<-readland.tps("dadosmg/ventral.dig_curso.pls.tps",specID = "ID", readcurves = FALSE)

# Gerar matriz com os pares de landmarks simétricos
pairs.matrix<-matrix(c(2,3,4,5,6,7,8,9,10,11,12,13,14,15,16,17,18,24,22,28,23,29,19,25,20,26,21,27,30,31,33,34,35,36,37,38,39,40,41,42,43,44,45,46,47,48,49,50,51,52,55,56),nrow=26,ncol=2,byrow=T)
ind.v<-c(1:dim(tps.v)[3]) # vetor indivíduos
# GPA - Simetria bilateral - Extrair componente simetrico da forma
b.s<-bilat.symmetry(tps.v,ind=ind.v,object.sym=TRUE,land.pairs=pairs.matrix)
shape.v<-b.s$symm.shape # componente sim?trico da forma
ref.ventral<-mshape(shape.v)

# Carregar classificadores a partir de lista externa
plan<-read.table("dadosmg/Planilha_PLS.txt",h=T)
plan
species<-as.factor(plan[,2])
species
```

Disparidade morfológica.
```{r}
# Disparidade Morfológica
div.total<-morphol.disparity(shape.v~1,groups=NULL,iter=999)
div.total
div.sp<-morphol.disparity(shape.v~species,groups=~species,iter=999)
div.sp
# Comparar com dispersão de pontos nos primeiros eixos da PCA:
col.group<-rainbow(length(levels(species))) # criar vetor de cores para grupos
names(col.group)<-levels(species)
col.group<-col.group[match(species,names(col.group))]
PCA<-gm.prcomp(shape.v) # rodar a PCA
plot(PCA$x[,1],PCA$x[,2],pch=21,cex=2,bg=col.group,asp=T)
# Disparidade considerando alometria
gpa.v<-gpagen(tps.v)
size<-gpa.v$Csize
div.sp<-morphol.disparity(shape.v~log(size)*species,groups=~species,iter=999)
div.sp
```



