# Análise de Procrustes

O passo primário fundamental em morfometria geométrica é a Análise Generalizada de Procrustes (GPA - *Generalized Procrustes Analysis*), que remove os efeitos de rotação/orientação, translação/posição e tamanho dos objetos. O resultado é uma matriz com as variáveis de forma. Outros métodos de superposição de marcos anatômicos foram propostos, veja [@monteiro1999; @adams2004; @zelditch2012], mas a GPA é o mais popular e mais adequado na maioria dos casos.

Na GPA, os efeitos de translação/posição são removidos pois (i) o centróide de cada configuração é transladado para a origem: as coordenadas do centróide de cada configuração são subtraídas da coordenada correspondente de cada landmark, gerando a centralização ou superposição das configurações. Os efeitos de tamanho são removidos pois (ii) as configurações são escaladas/proporcionalizadas para um tamanho de centróide único após a divisão das coordenadas dos landmarks pelo seu tamanho do centróide. E os efeitos de rotação/orientação são removidos pois (iii) a raiz quadrada da soma das distâncias ao quadrado entre os landmarks correspondentes é minimizada usando rotação otimizada por quadrados mínimos; o processo inicia rotacionando as configurações em relação à uma forma de referência, em seguida, uma nova forma de referência (a média da configuração de landmarks) é calculada, e o processo se repete iterativamente até que as diferenças de orientação sejam minimizadas.

Em duas dimensões, dois graus de liberdade são perdidos com a translação, um grau de liberdade é perdido com o escalonamento e um grau de liberdade é perdido com a rotação, totalizando quatro graus de liberdade perdidos. Em três dimensões, três graus de liberdade são perdidos com a translação, um grau de liberdade é perdido com o escalonamento, e três graus de liberdade são perdidos com a rotação, totalizando sete graus de liberdade perdidos.

## O objeto .tps no R

O arquivo .tps criado no TPSDig2 pode ser lido no R com a função readland.tps do pacote geomorph. Antes, lembre-se de colocar o arquivo .tps na pasta dadosmg e definir essa pasta como diretório de trabalho no R.

```{r, results='hide'}
# Carregar geomorph 
require(geomorph) 
# Importar arquivo .tps 
# lembre-se de substituir por "nomequevocêdeu.tps"
tps<-readland.tps("dadosmg/mandibula.dig_curso.tps",specID = "ID", readcurves = FALSE) 
dim(tps) 
tps
```

Podemos visualizar os dados brutos com a função plotAllSpecimens.

```{r,  width="50%"}
plotAllSpecimens(tps)
```

Os círculos maiores representam a posição média do landmark, e os círculos menores representam a posição de cada landmark.

Use indexação com [] para localizar certos landmarks ou indivíduos. Por exemplo.

```{r}
# Deletar espécimes
tps.new<-tps[,,-7] # deleta espécime n 7
# Deletar landmarks
tps.new<-tps[-5,,] # deleta landmark n 5
```

## Estimar landmarks faltantes

A função estimate.missing do pacote *geomorph* implementa dois métodos para estimar landmarks faltantes.

```{r, results='hide'}
tps.missing<-readland.tps("dadosmg/mandibula.dig_curso_missing.tps",specID="ID",readcurves=FALSE)
tps.missing
tps.estimated<-estimate.missing(tps.missing, method = "TPS")
tps.estimated

writeland.tps(tps.estimated, "dadosmg/tps.estimated.tps") # exportar arquivo tps com landmarks estimados
```

## Análise Generalizada de Procrustes

Aqui, faremos a análise de Procrustes (GPA) em dados sem simetria de objeto e atribuiremos nomes para os outputs de forma e tamanho do centróide.

```{r, message=FALSE}
gpa.object<-gpagen(tps)
gpa.object
shape<-gpa.object$coords
size<-gpa.object$Csize
```

Podemos visualizar a distribuição dos dados de tamanho e forma. Note a diferença no gráfico da forma antes e depois da análise de Procrustes.

```{r, fig.show='hide'}
hist(size)
```

```{r}
plotAllSpecimens(shape)
```

## Espaço tangente

A correlação do espaço de forma com o espaço tangente quase sempre será muito alta em dados de morfometria geométrica, justificando o uso de estatística Euclidiana.

```{r, message=FALSE}
require(Morpho)
regdist(shape)
```

## Formato array e matrix

Os dados de forma estão em formato array. Podemos nos mover facilmente entre os formatos array e matrix. Ambos carregam a mesma informação, mas algumas análises/operações só aceitam um dos dois formatos.

```{r, include=FALSE}
# Transformando no formato matrix 
shape.2d<-two.d.array(shape) 
shape.2d # Transformando no formato array 
shape<-arrayspecs(shape.2d,13,2) # dados, landmarks, dimensões 
shape
```

## GPA com simetria de objeto

Quando os dados tiverem simetria e objeto, vamos informar isso ao R com uma matriz contendo os pares de landmarks simétricos e realizar uma GPA considerando a simetria.

```{r, results='hide', warning=FALSE}
# Carregar dados
tps.sim<-readland.tps("dadosmg/Lista tuco dig 2.tps",specID = "ID", readcurves = FALSE)
dim(tps.sim)
# Matriz com landmarks simétricos
pairs.matrix<-matrix(c(2,3,5,6,7,8,10,11,12,13,14,15,16,17,18,19,20,21,23,24,25,26,27,28),nrow=12,ncol=2,byrow=T)
pairs.matrix
# Construir vetor com rótulo de indivíduos (neste caso, uma marcação por indivíduo)
ind<-c(1:dim(tps.sim)[3])
# GPA com simetria bilateral
b.s<-bilat.symmetry(tps.sim,ind=ind,object.sym=TRUE,land.pairs=pairs.matrix)

shape.sym<-b.s$symm.shape # componente simétrico da forma
plotAllSpecimens(shape.sym)
```

## Encontrando outliers

Podemos encontrar indivíduos muito diferentes dos demais observando sua distância em relação à forma média da amostra. Em morfometria geométrica, é comum a marcação de landmarks trocados em alguns indivíduos, o que vai gerar óbvios outliers.

```{r, results='hide'}
plotOutliers(shape)
```

# Visualização da forma

Existem várias maneiras de visualizar mudanças de forma com dados de Morfometria Geométrica (ver Klingenberg 2013 Hystrix 24:15-14). Aliás, essa é uma das vantagens da morfometria geométrica em comparação com a morfometria tradicional. As formas mais comuns de visualização são por grids de deformação, vetores (ou lollipops), e através da construção de links entre os landmarks e extrapolação da forma via *outlines* e *surfaces*. Em qualquer caso, é importante perceber que a diferença de forma está contida apenas entre os landmarks/semilandmarks; as extrapolações de forma além dos landmarks (via grids e outlines, por exemplo) podem ser úteis para visualização, mas devem ser interpretadas com bastante cautela. É também importante perceber que a interpretação das mudanças de forma não deve considerar os landmarks individualmente, mas sim a sua mudança relativa a todos os outros landmarks.

Construção de forma média da amostra para comparação.

```{r}
ref<-mshape(shape)
```

Construção de links entre os landmarks.

```{r}
links<-matrix(c(1,2,2,3,3,4,4,5,5,6,6,7,7,8,8,9,9,10,10,11,11,12,12,13,13,1),nrow=13,ncol=2,byrow=T)
plotAllSpecimens(shape,mean=TRUE,links=links)
```

Os links entre os landmarks também podem ser definidos interativamente com a função define.links do pacote *geomorph*.

## Método de grid de deformação.

```{r}
# Definir cor dos landmarks e links
GP1<-gridPar(pt.bg="gray",link.col="gray",link.lty=1) # cor dos landmarks e links
# Gráfico de mudança de forma
plotRefToTarget(ref,shape[,,8],links=links,method="TPS")
```

## Método de vetores.

```{r}
plotRefToTarget(ref,shape[,,8],links=links,method="vector")
```

## Método de linhas.

```{r}
plotRefToTarget(ref,shape[,,8],links=links,method="points",gridPars=GP1)
```

Aqui, o alvo está em preto e a referência(média) está em cinza.

## Método de outlines.

```{r, fig.show='hide'}
# Carregando outline
outline<-warpRefOutline("dadosmg/outline.mandibula.R.tps", tps[,,11], ref)
```

```{r}
# Gráfico de mudança de forma
GP1<-gridPar(pt.bg="gray",tar.out.col = "red",tar.out.cex = 0.5)
plotRefToTarget(ref,shape[,,8],outline=outline$outline,method="TPS")
plotRefToTarget(ref,shape[,,8],outline=outline$outline,method="points",gridPars=GP1)
```

Com um número suficiente de pontos, dá-se a impressão de um desenho. Veja o exemplo do pacote *geomorph*.

```{r, message=FALSE}
data("plethodon") 
Y.gpa<-gpagen(plethodon$land, print.progress = FALSE) 
ref.y<-mshape(Y.gpa$coords) 
GP4<- gridPar(tar.out.col = "red", tar.out.cex = 0.3)
plotRefToTarget(ref.y,Y.gpa$coords[,,39], gridPars=GP4, mag=3, outline=plethodon$outline, method="TPS")
```

## Magnificação da forma

Às vezes quando as diferenças de forma são muito sútis, podemos aumentar as diferenças para visualizar melhor. Use com cuidado.

```{r}
plotRefToTarget(ref,shape[,,8],outline=outline$outline, method="points",gridPars=GP1,mag=3)
```

\newpage
