## Semilandmarks

### Digitalização de semilandmarks
No TPSDig2, abra o arquivo ‘mandibula.tps’ com as coordenadas dos landmarks. Para incluir semilandmarks será usada a ferramenta Draw background curves, que se localiza em ‘Modes>Draw curves’ ou no ícone parecido com uma caneta amarela. Cliques com o botão esquerdo do mouse atribuem as coordenadas para os semilandmarks, um por vez, e os conectam por uma linha azul. Para finalizar a marcação dos semilandmarks na curva desejada basta clicar com o botão direito. O mesmo botão pode ser usado para clicar sobre a curva e acessar o menu opções, onde é possível, por exemplo, ajustar as distâncias entre os semilandmarks e deixá-las igualmente espaçadas. Ao terminar, salve o arquivo normalmente e abra em um bloco de notas. Note que as coordenadas dos semilandmarks aparecem como pontos em curvas. Neste formato, o arquivo está pronto para ser carregado pelo geomorph do R.
Para abrir o arquivo em outros programas (ex: MorphoJ) é preciso primeiro fazer o deslizamento dos semilandmarks (‘sliding’) ao longo das curvas. Para isso é preciso: no TPSUtil, (i) transformar os pontos em curva em semilandmarks verdadeiros (operação ‘Append tps Curve to landmarks’), (ii) informar quais pontos correspondem a semilandmarks em quais curvas (operação ‘Make sliders file’), e no TPSRelw, (iii) importar o arquivo contendo todas as coordenadas juntas (criado em (i)) e o arquivo slider (criado em (ii)), realizar a GPA com os semilandmarks e exportar o arquivo com as coordenadas alinhadas; esse último arquivo pode ser aberto em qualquer programa. Note que o método para deslizamento dos semilandmarks no TPSRelw pode ser modificado em ‘Options>Slide Method’.

### Semilandmarks no R
Dados com semilandmarks podem ser carregados diretamente para o R com as coordenadas em formato de curva.
```{r, results='hide'}
require(geomorph)
# Carregar dados usando readcurves = TRUE
tps.semi<-readland.tps("dadosmg/mandibula.dig_curso.tps",specID = "ID", readcurves = TRUE)
tps.semi
dim(tps.semi)
```

Note que os semilanmarks foram carregados como se fossem landmarks verdadeiros.
Precisamos informar quais deles são semilandmarks e em quais curvas vão deslizar.
Isso pode ser feito em arquivo texto (veja o formato de curves.slide.txt), pelo programa TPSUtil, ou com uma função interativa do pacote *geomorph* chamada define.sliders.
```{r}
# Definir semilandmarks
curveslide<-read.table("dadosmg/curves.slide.txt",h=T) # importa sliders definidos no TPS util 
curveslide<-as.matrix(curveslide) 
curveslide
```
Os semilandmarks formam a coluna do meio. Cada curva é colocada entre landmarks verdadeiros.

### Métodos de deslizamento de semilandmarks
Agora podemos realizar uma análise de Procrustes deslizando os semilandmarks.
A opção/argumento "ProcD=FALSE" vai deslizar os semilandmarks minimizando a energia de deformação, e a opção/argumento "ProcD=TRUE" vai deslizar os semilandmarks minizando as distâncias de Procrustes.

```{r, message=FALSE, results='hide'}
# Deslizamento por Procrustes
gpa.semi<-gpagen(tps.semi,ProcD=TRUE,curves=curveslide)
shape.procD<-gpa.semi$coords
plotAllSpecimens(shape.procD)

# Deslizamento por Bending Energy
gpa.semi<-gpagen(tps.semi,ProcD=FALSE,curves=curveslide)
shape.bend<-gpa.semi$coords
plotAllSpecimens(shape.bend)
```

Compare os dois métodos.
```{r}
par(mfrow=c(1,2))
plotAllSpecimens(shape.procD)
plotAllSpecimens(shape.bend)
par(mfrow=c(1,1))
```

\newpage

