# Modelos lineares para discriminação de grupos

Uma classe ampla de modelos preditivos está abarcada pelo nome de Modelos Lineares Generalizados, incluindo regressão múltipla e análises de variância/covariância. Uma vasta gama de modelos pode ser ajustada com a função 'procD.lm' e outras do pacote *geomorph*, que usa distância de Procrustes entre espécimes para calcular tamanhos de efeito e randomização para calcular valores de *P* (de modo equivalente à MANOVA não paramétrica -- [@goodall1991; @pillar1996; @anderson2001]; assim, o número de variáveis de forma, normalmente muito alto em dados de MG, não é uma restrição ao ajuste de modelos @collyer2015. Podemos usar esses modelos baseados em distância para responder diversas questões quando a variável resposta é composta por variáveis de forma. Aqui, vamos aplicá-los no contexto de discriminação de grupos, quando a variável preditora é categórica.

## MANOVA

Vamos testar se existem diferenças de forma entre espécies de tuco-tucos.

```{r, results='hide', warning=FALSE}
require(geomorph)
# Carregar dados
tps<-readland.tps("dadosmg/Lista tuco dig 2.tps",specID = "ID", readcurves = FALSE)
dim(tps)

# Gerar matriz com pares de landmarks simétricos
pairs.matrix<-matrix(c(2,3,5,6,7,8,10,11,12,13,14,15,16,17,18,19,20,21,23,24,25,26,27,28),nrow=12,ncol=2,byrow=T)
# Vetor indivíduos
ind<-c(1:dim(tps)[3])

# GPA - Simetria bilateral 
b.s<-bilat.symmetry(tps,ind=ind,object.sym=TRUE,land.pairs=pairs.matrix)

# Matriz de forma
shape.sym<-b.s$symm.shape

# Carregar classificadores a partir de lista externa
plan<-read.table("dadosmg/Planilha Ctenomys.txt",h=T)
plan
species<-plan[,1]
species<-as.factor(species)
sex<-plan[,2]
sex<-as.factor(sex)
sp.sex<-plan[,3]
sp.sex<-as.factor(sp.sex)
```

MANOVA.

```{r}
# MANOVA (Multivariate Analysis of Variance)
manova<-procD.lm(shape.sym~species, iter=999, RRPP= TRUE)
summary(manova)

manova.sex<-procD.lm(shape.sym~sex, iter=999, RRPP= TRUE)
summary(manova.sex)

manova.completa<-procD.lm(shape.sym~species*sex, iter=999, RRPP= TRUE)
summary(manova.completa)

# MANOVA Wilks's lambda
PCA<-gm.prcomp(shape.sym)
manova.w<-manova(PCA$x[,1:26]~species)
summary(manova.w,test="Wilks")

manova.w.sex<-manova(PCA$x[,1:26]~sex)
summary(manova.w.sex,test="Wilks")
```

Além da resposta geral, é interessante obter comparações par a par.

```{r}
# Pairwise comparisons
require(RRPP)
manova.pairwise<-pairwise(manova,groups=species)
summary(manova.pairwise)
```

Manova par a par "manual".

```{r, results='hide', warning=FALSE}
# Manova par a par
gdf.1<- geomorph.data.frame(coords=shape.sym[,,which(species=="C.flamarioni"|species=="C.minutus")],species=species[species=="C.flamarioni" | species=="C.minutus"])
manova.par1<-procD.lm(coords~species, iter=999, data = gdf.1)
manova.par1
summary(manova.par1)
gdf.2<-
  geomorph.data.frame(coords=shape.sym[,,which(species=="C.flamarioni"|species=="C.torquatus")],species=species[species=="C.flamarioni" | species=="C.torquatus"])
manova.par2<-procD.lm(coords~species, iter=999, data = gdf.2)
manova.par2
summary(manova.par2)
gdf.3<-
  geomorph.data.frame(coords=shape.sym[,,which(species=="C.minutus"|species=="C.torquatus")],species=species[species=="C.minutus" | species=="C.torquatus"])
manova.par3<-procD.lm(coords~species, iter=999, data = gdf.3)
manova.par3
summary(manova.par3)
```

## Fenograma

Dependendo da pergunta de estudo, fenogramas podem ser úteis para visualizar os padrões de diferenciação de forma em um formato de árvore de distâncias morfológicas. Aqui, vamos criar um fenograma com distâncias de Procrustes e agrupamento de Neighbot-Joining.

```{r, results='hide', warning=FALSE}
obj<-summary(manova.pairwise)
obj$pairwise.tables$D
means.dist<-obj$pairwise.tables$D
require(ape)
fen<-nj(means.dist)
plot(fen)
plot(fen,type="unrooted")
```
