---
bibliography: references.bib
---

# Regressão filogenética

Esse capítulo implementa contrastes filogenéticos independentes (PIC) [@felsenstein1985], regressão filogenética generalizada por quadrados mínimos (PGLS) [@grafen1989] e regressão de autovetores filogenéticos (PVR) [@diniz-filho1998].

## Contrastes filogenéticos independentes
Vamos investigar a relação evolutiva entre força da mordida e tamanho do crânio em um gênero de roedores. Pra isso, vamos precisar dos dados fenotípicos e pelo menos uma hipótese filogenética.

Carregar dados fenotípicos.
```{r, results='hide', warning=FALSE}
dados<-read.table("dadospcm/akodon.txt",h=T)
dados
attach(dados)
```

Antes, vamos ajustar um modelo ordinário (OLS), sem levar a filogenia em consideração, apenas como exemplo didático. Na prática, você não deve/precisa fazer isso.
```{r, results='hide', warning=FALSE}
# OLS
fit.ols<-lm(bite_force~skull_length,data=dados)
summary(fit.ols)
{plot(skull_length,bite_force,
 xlab="skull length (log)",
 ylab="bite force (log)",pch=21,bg="grey",cex=1.5)
abline(fit.ols,col="red")}
```

Como os dados são de espécies diferentes, o pressuposto de independência dos resíduos do modelo é violado. Uma maneira de levar em consideração a filogenia é através dos Contrastes Filogenéticos Independentes.
```{r, results='hide', warning=FALSE}
# PIC
require(ape)
akodon.tree<-read.tree(file="dadospcm/akodon.tree")
plot(akodon.tree)
akodon.tree
# Atribuindo nomes para os dados
skull_length<-setNames(skull_length,species)
skull_length
bite_force<-setNames(bite_force,species)
bite_force
# Calculando os contrastes
pic.sl<-pic(skull_length,akodon.tree)
pic.bf<-pic(bite_force,akodon.tree)
# Modelo PIC
fit.pic<-lm(pic.bf~pic.sl+0)
fit.pic
summary(fit.pic)
plot(pic.sl,pic.bf,
 xlab="PICs for skull length",
 ylab="PICs for bite force",pch=21,bg="grey",cex=1.5)
abline(fit.pic,col="red")
```

Como podemos perceber, para estes dados não existe muita diferença nos resultados levando em consideração a filogenia. Isso nem sempre vai ser o caso. Nós podemos simular condições para visualizar como levar em conta a filogenia pode ter uma consequência grande.
```{r, results='hide', warning=FALSE}
# PIC dados simulados
require(phytools)
# set seed (starting point na geração de sequência aleatória, assim todos teremos os mesmos resultados)
set.seed(4)
# simular uma árvore filogenética
tree<-rcoal(n=80)
plotTree(tree,ftype="off")
# simular 2 atributos (independentemente) evoluindo por movimento Browniano na filogenia
x<-fastBM(tree)
y<-fastBM(tree)
par(mar=c(5,4,2,2))
# Ajustar OLS
plot(x,y,pch=21,bg="grey",cex=1.5)
fit.OLS<-lm(y~x)
{plot(x,y,pch=21,bg="grey",cex=1.5)
abline(fit.OLS,col="red")}
summary(fit.OLS)
```

Mesmo os dados tendo sidos simulados independentemente (na ausência de correlação entre x e y) nós podemos ver que existe uma correlação entre os dados induzida pela filogenia (erro tipo I).
Podemos plotar a filogenia no espaço de forma para descobrir o motivo:
```{r, results='hide', warning=FALSE}
{phylomorphospace(tree,cbind(x,y),label="off",node.size=c(0,0))
points(x,y,pch=21,bg="grey",cex=1.5)
abline(fit.OLS,col="red",lwd=2)}
```
Neste caso, espécies próximas filogeneticamente têm valores de atributo muito similares. Isso gera dois grupos de espécies próximas com fenótipo similar. Podemos usar os contrastes independentes neste caso.
```{r, results='hide', warning=FALSE}
# Ajustando PIC
pic.x<-pic(x,tree)
pic.y<-pic(y,tree)
fit.pic<-lm(pic.y~pic.x+0)
summary(fit.pic)
summary.aov(fit.pic)
```


## Regressão filogenética generalisada por quadrados mínimos
Vários pacotes realizam PGLS no R. Vamos usar os mais comuns - *ape*/*nlme* + *caper*. A PGLS usa uma matriz de covariância entre espécies de acordo com algum processo  evolutivo (BM, Pagel, OU, outros).

Vamos carregar alguns dados de borboletas.
```{r, results='hide', warning=FALSE}
require(ape)
dados<-read.table("dadospcm/butterfly-data.txt",h=T,row.names = 1)
dados
attach(dados)
wing_length<-setNames(wing_length,rownames(dados))
temp<-setNames(temp,rownames(dados))
eye_width<-setNames(eye_width,rownames(dados))
# Carregar árvore
tree<-read.tree("dadospcm/butterfly-tree.txt")
{plot(tree)
axisPhylo()}
```

Conferir correspondência entre espécies nos dados fenotópicos e na árvore filogenética.
```{r, results='hide', warning=FALSE}
require(geiger)
obj<-name.check(tree,dados)
obj
# 59 espécies na árvore não contêm dados
# remover espécies da árvore
tree.pruned<-drop.tip(tree,obj$tree_not_data)
name.check(tree.pruned,dados)
plot(tree.pruned)
```

PGLS com os pacotes *ape* e *nlme*.
```{r, results='hide', warning=FALSE}
require(ape)
require(nlme)
# Estrutura de covariação Browniana
BM<-corBrownian(1,tree.pruned)
BM
# Podemos ajustar um modelo PGLS para investigar a relação entre temperatura e 
#comprimento da asa
modelo1<-gls(wing_length~temp,data=dados,correlation=BM)
summary(modelo1)
# Plots de diagnóstico
qqnorm(modelo1$residuals)
# Comparando com OLS, os resultados são similares
modelo.ols<-lm(wing_length~temp)
summary(modelo.ols)
# Plotando os resultados
{plot(temp,wing_length,pch=21,bg="grey",cex=1.5)
abline(modelo.ols,col="red",lty="dashed",lwd=2)
abline(modelo1,col="blue",lty="dashed",lwd=2)}
```

É possível usar outras estruturas de covariância. Um dos modelos mais comuns usa o λ de Pagel. Esse modelo tem um parâmetro adicional (λ) que estima o sinal filogenético  nos resíduos; os elementos off-diagonal são multiplicados pelo valor de lambda estimado, que varia entre 0 e 1. Quando λ=0 a covariância entre espécies é zero, e a  regressão filogenética = regressão comum. Quando λ=1 a covariação é igual ao esperado pelo modelo Browniano (= PIC).
```{r, results='hide', warning=FALSE}
modelo2<-gls(wing_length~temp,data=dados,correlation=corPagel(1,tree.pruned))
summary(modelo2)
{plot(temp,wing_length,pch=21,bg="grey",cex=1.5)
abline(modelo.ols,col="red",lty="dashed",lwd=2)
abline(modelo1,col="blue",lty="dashed",lwd=2)
abline(modelo2,col="green",lty="dashed",lwd=2)}
```

PGLS pode ser aplicada em um contexto de regressão múltipla.
```{r, results='hide', warning=FALSE}
modelo3<-
gls(wing_length~eye_width+temp,data=dados,correlation=corPagel(1,tree.pruned))
summary(modelo3)
```

PGLS com o pacote *caper*.
O caper tem um objeto especial 'comparative data' para combinar todos os dados.
```{r, results='hide', warning=FALSE}
require(caper)
dados<-read.table("dadospcm/butterfly-data.txt",header=T)
comp.data<-comparative.data(tree.pruned,dados,names.col='species')
# pgls usando lambda
modelo4<-pgls(wing_length~temp,data = comp.data,lambda="ML")
summary(modelo4)
```

Com o caper é possível plotar gráficos de diagnostico facilmente.
```{r, results='hide', warning=FALSE}
par(mfrow = c(2, 2))
plot(modelo4)
par(mfrow = c(1, 1))
```
O que olhar nesses plots:
No gráfico 1, dados com resíduos maiores que +- 3 podem ser outliers. Os pontos no QQ-plot (gráfico 2) devem cair aproximadamente sobre a linha. Os gráficos 3 e 4 devem mostrar uma distribuição mais ou menos randômica, sem  padrões aparentes.

Como qualquer outro modelo linear, também é preciso prestar atenção ao número de preditores e número de termos estimados no modelo em relação ao número deobservações (espécies). Uma "regra" simples é usar +- 10 vezes mais espécies do que termos estimados (incluindo intercepto, interações, e o parâmetro lambda, por exemplo).

## Regressão de autovetores filogenéticos
Regressão de autovetores filogenéticos e Curva PSR com o pacote *PVR*. Veja o capítulo sobre Sinal Filogenético pra mais detalhes sobre as análises.
```{r}
require(PVR)
# Decomposição de matriz de distância filogenética
pvr_obj<-PVRdecomp(tree.pruned)
# Regressão de autovetores filogenéticos
pvr_reg<-PVR(pvr_obj,tree.pruned,wing_length,temp)
# Porcentagem de cada componente
pvr_reg@VarPart
VarPartplot(pvr_reg)
# Sinal Filogenético com PSR Curve
psr_obj<-PSR(pvr_obj,trait=wing_length,
null.model=TRUE,Brownian.model=TRUE,times=10)
PSRplot(psr_obj,info="both")
```

## Exercício - Regressão filogenética
Carregue os dois conjuntos de dados:
pic-dados.txt
pic-arvore.tre
Ajuste uma regressão não-filogenética e uma regressão filogenética aos dados usando contrastes independentes. Quais foram os resultados? Qual a interpretação?


