---
bibliography: references.bib
---

# Correlação de fenótipos discretos

Esse capítulo implementa algumas análises que são úteis quando a variável resposta é de interesse é categórica/discreta.

## Correlação de fenótipos binários

Vamos carregar filogenia e fenótipos de espécies de primatas e investigar a associação evolutiva entre o tamanho do grupo social (solitario vs. social) e o tamanho da área de vida (Pequena \< 300m² \> Grande).

```{r, results='hide', warning=FALSE}
require(ape)
require(phytools)
require(geiger)
# Filogenia
tree<-read.tree("dadospcm/primate-tree.txt")
plotTree(tree,fsize=0.4,ftype="i",type="fan",lwd=1)
# Atributos
dados<-read.table("dadospcm/primate-data.txt",h=T,row.names=1)
head(dados)
# Recortar filogenia
match.species<-treedata(tree,dados)
tree<-match.species$phy
plotTree(tree,fsize=0.5,ftype="i",type="fan",lwd=1)
# Grupo Social
binsocial<-dados$BinSocial
names(binsocial)=rownames(dados)
binsocial<-as.factor(binsocial)
binsocial
# Area de Vida
area<-dados$AreaVida
names(area)=rownames(dados)
area<-as.factor(area)
area
```

O primeiro passo é visualizar os dados junto com a árvore.

```{r, results='hide', warning=FALSE}
# Visualizando os dados binários
par(mfrow=c(1,2))
{plot(tree,show.tip.label=FALSE,no.margin=TRUE)
cores<-setNames(c("blue","red"),levels(binsocial))
tiplabels(pie=to.matrix(binsocial[tree$tip.label],levels(binsocial)),
 piecol=cores,cex=0.5)
legend("bottomleft",legend=c("Social","Solitary"),pch=15,col=cores,bty="n")
plot(tree,show.tip.label=FALSE,no.margin=TRUE,direction="leftwards")
cores<-setNames(c("blue","red"),levels(area))
tiplabels(pie=to.matrix(area[tree$tip.label],levels(area)),
 piecol=cores,cex=0.5)
legend("bottomright",legend=c("Grande","Pequena"),pch=15,col=cores,bty="n")}
par(mfrow=c(1,1))
```

Agora, vamos implementar o teste de @pagel1994, que compara um modelo de evolução independente entre os caracteres (ausência de correlação) com um modelo de evolução dependente (presença de correlação).
```{r, results='hide', warning=FALSE}
fit.AS<-fitPagel(tree,binsocial,area,model="ARD")
fit.AS
plot(fit.AS)
plot(fit.AS,lwd.by.rate=TRUE)
```
O *P* valor é um indício de que o modelo dependente é melhor (podemos rejeitar o modelo independente com *P*<alpha).

Podemos comparar os modelos dependente e independente com modelos onde a taxa de mudança em Grupo Social depende de Área (dep.var="binsocial") mas não o contrário, ou onde a taxa de mudança em Área depende do Grupo Social (dep.var="area") mas não o contrário.
```{r, results='hide', warning=FALSE}
# Dependente X - Mudança em Grupo Social depende da Area
fit.GS<-fitPagel(tree,binsocial,area,dep.var="x")
fit.GS
plot(fit.GS,lwd.by.rate=TRUE)
# Dependente Y - Mudança em Area depende de Grupo Social
fit.AR<-fitPagel(tree,binsocial,area,dep.var="y")
fit.AR
plot(fit.AR,lwd.by.rate=TRUE)
```

Comparação de modelos.
```{r, results='hide', warning=FALSE}
aic.scores<-setNames(c(fit.AS$independent.AIC,
 fit.GS$dependent.AIC,
 fit.AR$dependent.AIC,
 fit.AS$dependent.AIC),
 c("independente","dependente Grupo",
 "dependente Area","dependente Grupo&Area"))
aic.scores
aicw(aic.scores)
```
O maior peso está para o modelo de dependência de Área para Grupo, mas o modelo de dependência mútua também recebeu forte suporte.

## Correlação de fenótipos categóricos multiestado

A correlação entre atributos categóricos multiestado pode ser feita com a estatística D de @huelsenbeck2003, implementada no pacote *phytools* com a função Dtest.

## Exercício - Correlação de fenótipos discretos

Carregue os dados: Árvore: Pagel.tre Dados: Pagel.txt Teste a correlação entre os caracteres x1 e y1 usando fitPagel. Quais foram os resultados? Visualize a distribuição dos caracteres na árvore. O que isso te informa sobre os resultados?
