# Diversidade e diversificação

Este tutorial é para o mapeamento da diversidade filogenética e fenotípica, além das taxas de diversificação no espaço geográfico.

## Carregar pacotes

```{r}
library(ape)
library(sf)
library(geiger)
library(dplyr)
library(SYNCSA)
library(picante)
library(mvMORPH)
library(epm)
library(RRphylo)
source("dadosbiogeo/map_grid_function.R")
```

## Carregar dados

Dados de características.

```{r}
morphology <- read.table("dadosbiogeo/morphology_phyllomedusinae.txt", h=T, row.names = 1)
dim(morphology) # 49 espécies descritas por 21 medidas
```

Os dados geográficos gerados no Exercício 1.

```{r}
occurrence.spp <- read.table("dadosbiogeo/occurrence.spp.txt")
coords <- read.table("dadosbiogeo/coords.txt")
dim(occurrence.spp) # 1133 locais, 66 espécies
row.names(coords) = row.names(occurrence.spp) # atribuir nomes de linha aos locais
```

Uma hipótese filogenética para o grupo.

```{r}
phylogeny <- read.nexus("dadosbiogeo/phylogeny_phyllomedusinae.tree")
```

Em estudos macroecológicos, é raro ter dados de ocorrência geográfica, dados de características e dados filogenéticos para a exata mesma amostra de espécies. Vamos cruzar os dados para o menor conjunto de dados.

```{r}
# Cruzar dados filogenéticos com características/geografia
match <- treedata(phylogeny, morphology)
phylogeny <- match$phy
morphology <- match$data

# Cruzar dados de características e geografia
common_species_names <- intersect(colnames(occurrence.spp), rownames(morphology))

# Filtrar matriz de ocorrência
occ_filtered <- occurrence.spp |>
  dplyr::select(all_of(common_species_names))

# Filtrar matriz de características
traits_filtered <- morphology[common_species_names, ]

# Checando e garantindo ordenação consistente, cortando locais com 0 presenças
# Aproveitando a estrutura syncsa para cortar as coords também
org <- organize.syncsa(comm=occ_filtered, traits=traits_filtered, envir=coords)
occurrence.spp <- org$community
coords <- org$environmental
morphology <- org$traits

# Checar dimensões e ordenação novamente
dim(occurrence.spp)
dim(coords)
dim(morphology)
colnames(occurrence.spp) == rownames(morphology)
rownames(occurrence.spp) == rownames(coords)
rownames(morphology) == phylogeny$tip.label
```

Para análises de diversidade, a diversidade é necessária. Locais com 0 espécies tornarão impossível o cálculo de algumas das métricas pretendidas. Mesmo locais com poucas espécies podem às vezes retornar valores estranhos. Vamos resolver isso filtrando locais com menos de 2 espécies.

```{r}
species_counts_per_site <- rowSums(occurrence.spp)
sites_to_retain_logical <- species_counts_per_site >= 2
sites_to_retain_names <- names(species_counts_per_site[sites_to_retain_logical])

# Filtrar occurrence.spp
occurrence.spp <- occurrence.spp[sites_to_retain_names, , drop = FALSE]
# Filtrar coords
coords <- coords[sites_to_retain_names, , drop = FALSE]

# Checar as novas dimensões
dim(occurrence.spp)
dim(coords)
```

Se esse procedimento removeu espécies (espécies com 0 presenças), precisamos garantir a consistência no conjunto de dados de morfologia e filogenia novamente.

```{r}
# Checando e garantindo ordenação consistente, cortando locais e espécies com 0 presenças
org <- organize.syncsa(comm=occurrence.spp, traits=morphology, envir=coords)
occurrence.spp <- org$community
coords <- org$environmental
morphology <- org$traits

# Cruzar dados filogenéticos com características/geografia
match <- treedata(phylogeny, morphology)
phylogeny <- match$phy
morphology <- match$data

# Checar dimensões e ordenação novamente
dim(occurrence.spp)
dim(coords)
dim(morphology)
colnames(occurrence.spp) == rownames(morphology)
rownames(occurrence.spp) == rownames(coords)
rownames(morphology) == phylogeny$tip.label
```

## Diversidade filogenética e fenotípica

### Diversidade filogenética

A métrica de diversidade filogenética mais comum é a PD de Faith (1992), a soma dos comprimentos dos ramos da árvore conectando todas as espécies dentro de cada local.

```{r}
pd <- pd(occurrence.spp, phylogeny)
head(pd)
```

Note que a PD é fortemente correlacionada com a riqueza de espécies.

```{r}
plot(pd$PD ~ pd$SR)
cor(pd$PD, pd$SR)
```

Um número de randomizações (modelos nulos) permite criar tamanhos de efeito padronizados (SES - *Standardized Effect Sizes*) para padronizar para riquezas desiguais entre os locais. O modelo nulo `taxa.labels` embaralha os rótulos das pontas da árvore.

```{r}
ses_pd <- ses.pd(occurrence.spp, phylogeny,
                 null.model="taxa.labels", runs=99) # aumente os runs na prática

# Correlação entre SES_PD e riqueza
plot(ses_pd$pd.obs.z ~ pd$SR)
cor(ses_pd$pd.obs.z, pd$SR)
```

Outra métrica de diversidade comum é a Distância Filogenética (pareada) Média (MPD - *Mean Phylogenetic Distance*) de espécies dentro de cada local. Esta métrica também tem seu equivalente para diversidade funcional/fenotípica.

```{r}
mpd <- mpd(occurrence.spp, cophenetic(phylogeny))
head(mpd)
```

E a versão padronizada, controlando para a riqueza de espécies.

```{r}
ses_mpd <- ses.mpd(occurrence.spp, cophenetic(phylogeny),
                   null.model="taxa.labels", runs=99) # aumente os runs na prática
head(ses_mpd$mpd.obs.z)
```

Quanto maior o valor, mais distantemente relacionadas estão as espécies em um local. Quanto menor o valor, mais proximamente relacionadas as espécies estão no local.

Podemos facilmente mapear cada métrica de diversidade filogenética. Mapear a PD.

```{r}
map_grid(coords[,1], coords[,2], pd$PD, worldmap = epm:::worldmap,
         palette = colorRampPalette(c(rev(rainbow(12)))),
         xlab = "Longitude", ylab = "Latitude",
         legend_title = "Phylogenetic\nDiversity", main = "Phylogenetic Diversity")
```

Mapear a SES MPD. É um gradiente de negativo a positivo, com 0 no meio.

```{r}
sesmpd <- ses_mpd$mpd.obs.z
map_grid(coords[,1], coords[,2], sesmpd, worldmap = epm:::worldmap,
         xlab = "Longitude", ylab = "Latitude",
         legend_title = "Mean Phylogenetic\nDistance (SES)",
         main = "SES Mean Phylogenetic Distance")
```

### Diversidade fenotípica

Muitas métricas podem capturar a variação/diversidade de fenótipos em cada local. Uma comum é a entropia quadrática de Rao (Rao 1982), que é calculada somando as distâncias quadráticas entre cada par de espécies em uma assembleia, multiplicadas por 1/n (Botta-Dukát 2005), semelhante aos índices de disparidade comuns usados em morfometria e paleontologia. Para matrizes de incidência (ou seja, sem abundâncias, como no nosso caso), a entropia de Rao torna-se equivalente às médias das distâncias (fenotípicas) pareadas, o que a torna diretamente comparável às distâncias filogenéticas médias (MPD) vistas acima.

```{r}
# Vamos usar o bodysize, mas você também pode usar dados multivariados
bodysize <- morphology[,1]
disparity <- rao.diversity(occurrence.spp, traits=as.data.frame(bodysize))
rao.disparity <- disparity$FunRao
```

Assim como nas métricas de diversidade filogenética, as métricas de diversidade fenotípica geralmente se correlacionam positivamente com a riqueza de espécies.

```{r}
plot(rao.disparity ~ pd$SR)
cor(rao.disparity, pd$SR)
```

Comumente, estamos interessados em descobrir regiões geográficas com disparidade maior/menor do que a prevista apenas pela riqueza. Modelos nulos podem ser úteis para controlar a disparidade relacionada à riqueza de espécies (veja Maestri et al. 2022). No entanto, tais modelos nulos baseados em randomização ignoram a evolução fenotípica, ou seja, consideram uma "árvore estrela", com sinal filogenético zero. Isto é biologicamente irreal, já que sabemos que espécies intimamente relacionadas tendem a se parecer. Nós propusemos um modelo nulo informado evolutivamente para corrigir esse problema e gerar tamanhos de efeito padronizados (SES) evolutivamente realistas (Maestri et al. 2022). O modelo consiste em simular N vezes uma característica sobre a filogenia, dado um modelo neutro evolutivo (o modelo de Movimento Browniano), calculando a disparidade geográfica de tal característica, e depois comparando a disparidade empírica com a disparidade simulada para gerar o SES.

Vamos calcular o SES informado evolutivamente. "À mão" primeiro, depois com uma função.

```{r}
# Ajustar movimento Browniano para recuperar os valores dos parâmetros
simul_param_BM <- fitContinuous(phy=phylogeny, dat=bodysize, model="BM")

# Simulando características usando um modelo de Movimento Browniano
simul_BM <- mvSIM(tree = phylogeny,
                  nsim = 100, # número de simulações
                  model = "BM1",
                  param = list(sigma = simul_param_BM$opt$sigsq,
                               theta = simul_param_BM$opt$z0))

# Calculando a disparidade de Rao para cada característica simulada
FunRao_results <- sapply(1:ncol(simul_BM), function(i) {
  rao.diversity(occurrence.spp, traits = as.data.frame(simul_BM[, i]))$FunRao
})

mean_simul_disparity <- rowMeans(FunRao_results)
sd_simul_disparity <- apply(FunRao_results, 1, sd)

evo_ses <- ((rao.disparity - mean_simul_disparity) / sd_simul_disparity)
```

Obter os mesmos resultados com uma função.

```{r}
source("dadosbiogeo/compute_evo_ses.txt")

evo_ses_results <- compute_evo_ses(phylogeny = phylogeny,
                                   traits = as.data.frame(bodysize),
                                   occurrence.spp = occurrence.spp,
                                   nsim = 100)
evo_ses <- evo_ses_results$SES
```

Mapear o tamanho de efeito padronizado evolutivamente para a disparidade do tamanho corporal.

```{r}
map_grid(coords[,1], coords[,2], evo_ses, worldmap = epm:::worldmap,
         xlab = "Longitude", ylab = "Latitude",
         legend_title = "Phenotypic Disparity\n(Evolutionarily\nStandardized)",
         main = "Evolutionarily Standardized Disparity")
```

Em vermelho, áreas com maior disparidade do que o esperado pela riqueza e por evolução neutra.

Mapear disparidade fenotípica bruta para comparação.

```{r}
map_grid(coords[,1], coords[,2], rao.disparity, worldmap = epm:::worldmap,
         palette = colorRampPalette(c(rev(rainbow(12)))),
         xlab = "Longitude", ylab = "Latitude",
         legend_title = "Phenotypic\ndisparity",
         main = "Raw Phenotypic Disparity")
```

Compare as duas disparidades com a riqueza de espécies.

```{r}
# Disparidade bruta e riqueza
plot(pd$SR, rao.disparity)

# Removendo efeito da riqueza com evo_ses
plot(pd$SR, evo_ses)
```

## Diversidade beta filogenética

Lembre-se de que já vimos uma maneira de medir a diversidade beta filogenética como gradientes no Exercício 2. Agora usaremos uma abordagem diferente: a média absoluta da diversidade beta de cada célula em comparação com seus vizinhos mais próximos. Usaremos a estrutura de Baselga (2012) e Leprieur et al. (2012) para decompor a diversidade beta filogenética em turnover e aninhamento (nestedness).

```{r}
grid.spp <- read.epmGrid("dadosbiogeo/grid_phyllomedusinae.rds")
```

Agora, adicione a filogenia e as características à estrutura `epm`.

```{r}
grid.spp <- addTraits(grid.spp, data=morphology)
grid.spp <- addPhylo(grid.spp, tree=phylogeny)
```

Componentes de turnover e aninhamento da diversidade beta filogenética.

```{r}
# Turnover (raio = 160.000 metros = 160 km = 8 células vizinhas)
phylobd_turnover <- betadiv_phylogenetic(grid.spp,
                                         radius = 160000,
                                         component="turnover")

# Aninhamento (Nestedness)
phylobd_nestedness <- betadiv_phylogenetic(grid.spp,
                                           radius = 160000,
                                           component="nestedness")
```

Mapear o turnover filogenético e o aninhamento.

```{r, eval=FALSE}
plot(phylobd_turnover)
plot(phylobd_nestedness)
```

## Taxas de diversificação

Por fim, podemos estimar taxas de diversificação/especiação nas pontas da árvore (baseadas nos terminais), como a métrica DR (Jetz et al. 2012).

```{r}
mDR <- gridMetrics(grid.spp, metric="DR")
plot(mDR)
```

## Taxas de evolução das características

Também podemos calcular taxas nas pontas para a evolução da característica, usando o pacote `RRphylo`.

```{r}
# Calcular taxas nas pontas da evolução do tamanho corporal
bodysize_rates <- RRphylo(tree=phylogeny, y=bodysize)
bs_rates <- bodysize_rates$rates # taxa de evolução da característica por ramo

# Podar apenas taxas por espécie (excluir ramos ancestrais)
org_rates <- organize.syncsa(comm=occurrence.spp, traits=as.data.frame(bs_rates))
bs_rates <- org_rates$traits

# Média por local
tmatrix_rates <- matrix.t(occurrence.spp, bs_rates, scale=FALSE)
mean_rates <- tmatrix_rates$matrix.T
```

Mapear taxas de evolução do tamanho corporal.

```{r}
map_grid(coords[,1], coords[,2], mean_rates[,1], worldmap = epm:::worldmap,
         xlab = "Longitude", ylab = "Latitude",
         legend_title = "Rates of Evolution\nfor Body Size",
         main = "Rates of Body Size Evolution")
```

## Desafio 3

Use seus próprios dados para realizar suas análises preferidas deste exercício.
